臺灣高等法院民事判決　九十二年度重上字第五五二號
　　上　訴　人　台灣省農工企業股份有限公司
　　法定代理人　洪復琴
　　訴訟代理人　林詮勝律師
　　複　代理人　高秀枝律師
　　被　上訴人　甲○○○○○○.
　　法定代理人　劉震武
　　訴訟代理人　陳建台
　　被　上訴人　己○○
　　　　　　　　戊○○
　　　　　　　　丙○○○
　　　　　　　　乙○○
　　兼　右四人
　　訴訟代理人　丁○○
右列當事人間請求拆屋還地等事件，上訴人對於中華民國九十二年七月四日臺灣新竹
地方法院第一審判決（八十九年度訴字第七四九號）提起上訴，經本院於九十三年三
月二日言詞辯論終結，判決如左：
    主    文
原判決關於駁回後開第二、三、四項之訴部分及該部分假執行之聲請暨訴訟費用之裁
判（確定部分除外）均廢棄。
被上訴人甲○○○○○○○○○○○○應將坐落新竹市○○段二八０地號土地，如原
判決附圖所示編號Ａ、Ｂ、Ｂ１、Ｂ２、Ｂ３、Ｂ４、Ｂ５、Ｃ、Ｃ１、Ｃ２、Ｃ３
、Ｃ４、Ｄ、Ｄ１、Ｄ２、Ｄ３、Ｄ４、Ｄ５、Ｄ６、Ｄ７、Ｄ８、Ｅ、Ｅ１、Ｆ、
Ｆ１、Ｆ２、Ｆ３部分之土地返還上訴人。
被上訴人乙○○應將坐落新竹市○○段二八０地號土地上，如原判決附圖所示編號Ｂ
、Ｂ２、Ｂ３、Ｂ４、Ｂ５部分，使用土地面積分別為五十七平方公尺、十四平方公
尺、八十九平方公尺、十一平方公尺、四十三平方公尺，即門牌號碼新竹市○○街二
十一巷十八號之房屋、雨遮及圍繞原判決附圖所示編號Ｂ１部分之圍牆全部拆除，並
將原判決附圖所示Ｂ１、Ｂ２、Ｂ３、Ｂ４、Ｂ５部分之土地返還上訴人。並給付上
訴人新臺幣參拾壹萬玖仟肆佰零捌元及自民國九十年五月十八日至清償日止依週年利
率百分之五計算之利息，暨自民國八十九年十月十五日起至返還上開土地之日止，按
月給付上訴人新臺幣陸仟貳佰柒拾柒元。
被上訴人丙○○○、戊○○、己○○、丁○○應自新竹市○○街二十一巷十八號房屋
遷出。
其餘上訴駁回。
第一審（除確定部分外）、第二審訴訟費用由被上訴人甲○○○○○○○○○○○○
負擔百分之九十，被上訴人乙○○負擔百分之七，被上訴人丙○○○、戊○○、己○
○、丁○○負擔百分之一，餘由上訴人負擔。
本判決第二項於上訴人以新台幣柒佰萬元為被上訴人甲○○○○○○○○○○○○供
擔保後，得假執行。本判決第三、四項於上訴人以新臺幣伍拾萬元、拾萬陸仟肆佰陸
拾玖元分別為被上訴人乙○○及丙○○○、戊○○、己○○、丁○○供擔保後，得假
執行。
其餘假執行之聲請駁回。
    事    實
甲、上訴人方面：
一、聲明：求為判決：
  (一)原判決關於駁回後開第(二)、(三)項之部分廢棄。
  (二)被上訴人甲○○○○○○○○○○○○（下稱空軍第四九九聯隊）應將坐落新竹
    市○○段二八０地號土地（下稱系爭土地），如原判決附圖所示編號Ａ、Ｂ、Ｂ
    １、Ｂ２、Ｂ３、Ｂ４、Ｂ５、Ｃ、Ｃ１、Ｃ２、Ｃ３、Ｃ４、Ｄ、Ｄ１、Ｄ２
    、Ｄ３、Ｄ４、Ｄ、Ｄ６、Ｄ７、Ｄ８、Ｅ、Ｅ１、Ｆ、Ｆ１、Ｆ２、Ｆ３部分
    之土地返還上訴人。
  (三)被上訴人乙○○應將坐落新竹市○○段二八０地號土地上，如原判決附圖所示編
    號Ｂ、Ｂ２、Ｂ３、Ｂ４、Ｂ５部分，使用土地面積分別為五十七平方公尺、十
    四平方公尺、八十九平方公尺、十一平方公尺、四十三平方公尺，即門牌號碼新
    竹市○○街二十一巷十八號之房屋、雨遮及圍牆圍繞原判決附圖所示編號Ｂ１部
    分之圍牆全部拆除，並將原判決附圖所示Ｂ１、Ｂ２、Ｂ３、Ｂ４、Ｂ５部分之
    土地返還上訴人。並給付上訴人新台幣（下同）七十六萬五千九百一十三元自民
    國九十年五月十八日至清償日止依週年利率百分之五計算之利息，暨自民國八十
    九年十月十五日起至返還上開土地之日止，按月給付上訴人新臺幣一萬五千三百
    一十二元。
  (四)被上訴人丙○○○、戊○○、己○○、丁○○應自新竹市○○街二十一巷十八號
    房屋遷出。
  (五)請准供擔保宣告假執行。
二、陳述：除與原判決記載相同者，茲引用之外，補稱略以：
  (一)被上訴人乙○○所有之新竹市○○路二十一巷十八號房屋（下稱系爭房屋）並非
    合法之眷戶，而係違章建築。
  (二)伊於民國（下同）五十八年借用期滿後，即向被上訴人空軍第四九九聯隊催討返
    還系爭土地，並未同意被上訴人空軍第四九九聯隊繼續提供系爭土地作為列管眷
    戶居住使用或俟中央安置合法眷戶後，始收回系爭土地。於八十五年七月二十三
    日之協調會雖曾決議比照台灣糖業股份有限公司（下稱台糖公司）之模式辦理，
    係指合法眷戶由中央統一安置，安置問題與伊無涉，伊並無同意被上訴人空軍第
    四九九聯隊繼續使用系爭土地。
  (三)且台糖公司借用土地之對象係供眷村使用之土地或正常使用中之土地，但系爭土
    地借用之目的存放軍方補給物資之用，非供眷村使用、借用期已滿、並遭無權占
    用，自不合於台糖模式。
三、證據：除援用原審之立證方法外，補提：第二十九次軍政會談各提案會談結論彙
    整表為證。
甲、被上訴人空軍第四九九聯隊方面：
一、聲明：求為判決：上訴駁回。
二、陳述：與原判決記載相同，茲引用之。
三、證據：援用原審之立證方法。
乙、被上訴人己○○、戊○○、丙○○○、乙○○、丁○○方面：
一、聲明：求為判決：上訴駁回。
二、陳述：除與原判決記載相同部分，茲引用之外，補稱略以：
    伊若未得軍管單位配位，當不敢擅入當時仍屬軍事用地之系爭土地建屋居住，故
    伊為合法之眷戶。
三、證據：除援用原審之立證方法外，補提：新竹縣政府修建證、申請接電協調會紀
    錄及空軍總司令部函為證。
    理　　由
一、本件上訴人法定代理人原為蕭榮福，於九十二年四月十四日變更為洪復琴，有台
    灣台北地方法院九十一年司字第七十一號函可據（見原審卷第二七五頁背面），
    茲據其聲明承受訴訟，續行訴訟，核無不合，合先敘明。
二、上訴人主張：坐落新竹市○○段二八○地號土地為伊所有，於先前借予被上訴人
    空軍第四九九聯隊（其前身即空軍第二八一二部隊、第四六六五部隊）（占用部
    分即原判決附圖所示編號Ａ、Ｂ、Ｂ１、Ｂ２、Ｂ３、Ｂ４、Ｂ５、Ｃ、Ｃ１、
    Ｃ２、Ｃ３、Ｃ４、Ｄ、Ｄ１、Ｄ２、Ｄ３、Ｄ４、Ｄ５、Ｄ６、Ｄ７、Ｄ８、
    Ｅ、Ｅ１、Ｆ、Ｆ１、Ｆ２、Ｆ３部分），於五十八年十二月三十一日屆期終止
    後，被上訴人空軍第四九九聯隊迄今仍未返還上開土地予伊，且該土地部分遭被
    上訴人乙○○擅自在其上搭蓋門牌號碼新竹市○○街二十一巷十八號一樓磚造房
    屋（如原判決附圖所示Ｂ、Ｂ３、Ｂ５部分，面積一百八十九平方公尺），並在
    系爭房屋附近之空地，供作庭院及設立雨遮（如原判決附圖所示Ｂ１、Ｂ２、Ｂ
    ４部分，面積分別為四十七平方公尺、十四平方公尺、十一平方公尺），由被上
    訴人乙○○及丙○○○、戊○○、己○○、丁○○（下稱乙○○等五人）共同居
    相當於租金之不當得利等情。爰依民法第四百七十條第一項及第七百六十七條及
    第一百七十九條之規定，求為判命：(一)被上訴人空軍第四九九聯隊應將系爭土地
    上如原判決附圖所示編號Ａ、Ｂ、Ｂ１、Ｂ２、Ｂ３、Ｂ４、Ｂ５、Ｃ、Ｃ１、
    Ｃ２、Ｃ３、Ｃ４、Ｄ、Ｄ１、Ｄ２、Ｄ３、Ｄ４、Ｄ５、Ｄ６、Ｄ７、Ｄ８、
    Ｅ、Ｅ１、Ｆ、Ｆ１、Ｆ２、Ｆ３部分之土地返還伊。(二)被上訴人乙○○應將系
    爭土地上，如原判決附圖所示編號Ｂ、Ｂ２、Ｂ３、Ｂ４、Ｂ５部分，即門牌號
    碼新竹市○○街廿一巷十八號之房屋、雨遮及圍繞附圖所示編號Ｂ１部分之圍牆
    ，使用土地面積分別為五十七平方公尺、十四平方公尺、八十九平方公尺、十一
    平方公尺、四十三平方公尺，全部拆除，並將附圖所示編號Ｂ、Ｂ１、Ｂ２、Ｂ
    ３、Ｂ４、Ｂ５部分之土地返還伊。並給付伊七十六萬五千九百一十三元及自九
    十年五月十八日起至清償日止按年息百分之五計算之利息，暨自八十九年十月十
    五日起至返還土地之日止按月給付伊一萬五千三百一十二元。(三)被上訴人丙○○
    ○、戊○○、己○○、丁○○應自新竹市○○街廿一巷十八號房屋遷出之判決。
    被上訴人空軍四九九聯隊則以：系爭土地上之住戶非伊列管之眷戶，伊並無權處
    分，故無法依民法第七百六十七條之規定拆除其上之房屋。且所定之借用契約於
　　五十八年十二月三十一日到期終止，已超過十五年，不再負責拆屋還地之事。
  　被上訴人乙○○等五人則以：被上訴人乙○○原服役於空軍四九九聯隊第二修補
    大隊，五十二年間經國防部向台灣省政府借得系爭土地，被上訴人乙○○並獲配
    系爭房屋作為眷舍而將
    台灣省政府，兩者為同一主體，國防部向台灣工礦公司借得系爭土地之期限為借
    用至反攻大陸為止。簽約至今尚未見政府有宣布停止反共之動作，足見系爭土地
    之使用權仍為空軍後勤司令部，至於四十九年、五十八年之契約為下級單位空軍
    第二基勤大隊所簽署，不能變更三十九年簽訂之借用契約。上訴人本應承受原台
    灣工礦公司所簽訂之借用契約，但其矇騙不知詳情之二位部隊長，再次簽下借約
    ，因而造成糾紛。被上訴人乙○○於五十四年及六十三年間向新竹縣政府申請合
    法房屋修繕，並領有證明。系爭土地上之眷舍在六十二年時發生火災，房子經過
    重建，當時上訴人及空軍均有來關心。況上訴人於八十五年間向被上訴人空軍四
    九九聯隊提出拆屋還地之要求，經開會協調決議依照台糖模式予以占有戶補償，
    伊亦同意。故上訴人現在起訴請求伊拆屋還地，顯有違上開協議云云，資為抗辯
    。
三、上訴人上開主張被上訴人空軍第四九九聯隊占用系爭土地尚未交還，被上訴人乙
    ○○占用系爭土地建屋居住之事實，業據其提出土地登記簿謄本、借用土地契約
    書（見原審卷(一)第十一、六十頁）為證，且為被上訴人所不爭執（見原審卷(一)第
    一一二頁），並經原審履勘現場，囑託新竹市地政事務所測量，製有勘驗筆錄及
    土地複丈成果圖在卷可據（見原審卷(一)第八十一、八十七頁），自堪信為真實。
四、關於被上訴人空軍第四九九聯隊部分：
    按當事人於言詞辯論時為訴訟標的之認諾者，應本於其認諾為該當事人敗訴之判
    決，民事訴訟法第三百八十四條定有明文。被上訴人空軍第四九九聯隊自認伊與
    上訴人就系爭土地之借用關係早在五十八年十二月三十一日屆期終止，迄今尚未
    交還，於占用眷戶拆屋還地後，伊同意返還系爭土地等語（見本院卷第七十四、
    九十頁），是上訴人主張被上訴人空軍第四九九聯隊應返還系爭占用之土地，即
    屬有據。
五、關於被上訴人乙○○等五人部分：
　(一)被上訴人乙○○辯稱伊原為空軍第四九九聯隊第二修補大隊大隊長，系爭房屋在
    五十二年三月五日前就經空軍合法配予伊居住，伊於五十二年三月五日正式
    在此，雖無相關配住證件，但系爭房屋損壞，伊向新竹縣政府申請修繕，業經該
    府同意，領有證明。又因曾發生火災，上訴人及空軍均有來關心，足見伊係合法
    眷戶云云，固提出
    二二建都字第一八八號函為證（見原審卷(一)第二十四、一三七頁、本院卷九十七
    、九十八頁），惟查上開修建證係新竹縣政府依上訴人乙○○之切結書審核有無
    違反違章建築處理辦法第四十六條之規定之違章建築，非上訴人或被上人空軍第
    四九九聯隊所出具，不得據以主張其為合法眷戶或經上訴人同意建築。更何況被
    上訴人空軍第四九九聯隊於本院審理時稱：配住戶均有配住證件，系爭土地上僅
    有三戶合法眷戶，並不包括被上訴人乙○○部分（見本院卷第八十九至九十一頁
    ），核與證人即空軍第四九九聯隊眷管處組長尤敏雄於本院所證：「我於八十五
    年清查眷戶的身分，並核發居住憑證時，查詢建檔資料，並未發現被上訴人乙○
    ○所居住之房屋資料，房屋不是我們蓋的，也沒有同意他們蓋屋，是他們以簡單
    的建材蓋的，可見不是列管的眷戶」等語情相符（見本院卷第九十二頁）。足證
    被上訴人乙○○並非被上訴人空軍第四九九聯隊之合法眷戶。
　(二)被上訴人乙○○又辯稱：系爭土地上之房屋，於六十二年間因發生大火而燒毀，
    部分因重建後之恢復供電之問題，當時之新竹縣政府曾於六十三年二月八日召開
    會議，軍方即二聯隊（即被上訴人空軍第四九九聯隊之前身即二八一二部隊）有
    派員參加，會後二聯隊呈請空軍總司令部函請新竹縣政府同意轉函電力公司恢復
    光復路聯合新村十七戶眷舍之用電；新竹縣政府即依據空軍總司令部來函同意恢
    復用電並轉函電力公司新竹區營業處查照辦理，足見伊係合法配住眷戶云云，固
    據其提出六十二年二月八日會議紀錄及空軍總司令部六三禮宇字第六八八號函為
    為證（見本院卷第九十九、一００頁）。惟據被上訴人空軍第四九九聯隊訴訟代
    理人陳建台供稱：系爭房屋非空軍第四九九聯隊所建，亦無配住，該處雖曾發生
    火災，軍方雖曾發函相關單位協助恢復供電，但係基於協助之立場等語（見本院
    卷第九十頁），亦不足以證明被上訴人乙○○係包括於十七人之合法眷戶之內，
    故其上開所辯，即無足取。
　(三)被上訴人乙○○等五人復辯稱：上訴人與被上訴人空軍第四九九聯隊及包含被上
    訴人乙○○系爭土地上之住戶，於八十五年七月二十三日，三方面就系爭土地之
    返還等問題達成協議，比照台糖公司軍眷土地處理模式辦理，眷戶由中央統一安
    置，可認上訴人當時承諾於中央統一安置前，上訴人負有容忍伊等繼續占用系爭
    土地之義務云云，固亦提出會議記錄為證（見本院卷第八十一頁背面），惟查：
    上開決議上訴人並未同意由伊安置，或同意由中央統一安置後再行交還系爭土地
    ，據被上訴人乙○○等五人所提空軍第四九九聯隊出具之歸還系爭借用之土地案
    ，亦謂上開決議，僅係上訴人之提案，需再行協調處理（見本院卷第八十三頁第
    三點），與上開會議記錄三所載：再擇期開協調會以謀解決方案相符，益證上開
    決議不得解為上訴人同意緩拆之書面證據。再據證人尤敏雄證稱：開協調會之目
    的係要請中央就合法之眷戶比照台糖模式安置（見本院卷第九十二頁），惟上訴
    人乙○○並非合法眷戶，已如前述，能否比照該決議辦理，已有可議。況上開決
    議所謂「比照台糖模式辦理，眷戶由中央統一安置」（見本院卷第八十一頁背面
    會議結論第一點），依台灣糖業股份有限公司八十六年十月二十八日函係指「由
    國防部負責處理安置
    （指台灣糖業股份有限公司）依法令規定報核辦理價購，剩餘土地及商業區等土
    地，均由各軍負責騰空交還，如有破侵，應由軍方負責清理。」（見原審卷(一)第
    一六一頁背面第二點），而被上訴人空軍第四九九聯隊於上開協調後表示上訴人
    不同意辦理（見本院卷第八十二頁第六點），尤不得執此主張上訴人同意被上訴
    人乙○○繼續占用系爭土地。
　(四)由上說明，足證被上訴人乙○○並無占用系爭土地之合法權源，上訴人依民法第
    七百六十七條之規定，請求被上訴人乙○○將系爭土地上占用之房屋及圍牆拆除
    ，將占用之土地返還上訴人，殊屬有據。另被上訴人丙○○○、戊○○、己○○
　　、丁○○均為被上訴人乙○○之家屬，有
　　四十三頁），亦無占有使用系爭土地之合法權源，上訴人一併請求伊等自系爭房
    屋遷出，尤屬有據。
  (五)末按無法律上原因而受有利益，致他人受有損害者，應返還其利益，民法第一百
    七十九條前段定有明文。而無權占用他人之土地，依社會通常觀念可能獲得相當
    於租金之利益。故上訴人占用被上訴人之土地受有利益，致被上訴人受有損害，
    自應返還所受之利得。而上訴人所受之利益為使用土地之利益，以租金計算其價
    額應屬相當（最高法院六十一年台上字第一六九五號判例參照）。又按城市地方
    房屋之租金，以不超過土地及其建築物申報總額年息百分之十為限，土地法第九
    十七條第一項定有明文。再依同法第一百零五條，第十七條之規定於租用基地建
    築房屋準用之。經查，系爭土地於八十三年七月之申報地價，每平方公尺為七千
    零四十元元，有被上訴人提出之土地謄本及計算表為證（見原審卷(一)第十、十一
    頁），為被上訴人乙○○所不爭執，又被上訴人乙○○占用如原判決附圖所示Ｂ
  　、Ｂ１、Ｂ２、Ｂ３、Ｂ４、Ｂ５部分之土地，面積共二百一十四平方公尺（其
    計算式為：57平方公尺+14平方公尺+89平方公尺+11平方公尺+43平方公尺=214
    平方公尺）。本院審酌被上訴人乙○○之房屋為一樓磚造，所占用之土地及空地
    ，地目為建，面臨馬路，位於新竹市區○○街○巷道內，附近屬住宅區，作為被
    上訴人乙○○等五人住家使用，屋齡已四十餘年等利用土地之經濟價值及所受利
    益等情事（見原審卷第七十八至八十一頁勘驗筆錄），認一年之租金以不超過系
    爭土地申報地價年息百分之五為相當，故上訴人請求被上訴人乙○○給付自八十
    四年十月十五日至八十九年十月十五日止之利得即三十一萬九千四百零八元及自
    八十九年十月十五日至返還土地之日止，按月給付六千二百七十七元（其計算式
    均詳如附表），均屬有據。
六、綜上所述，上訴人依民法第四百七十條第一項及同法第六百七十六條規定之法律
    關係，請求(一)被上訴人空軍第四九九聯隊應將如原判決附表所示編號Ａ、Ｂ、Ｂ
    １、Ｂ２、Ｂ３、Ｂ４、Ｂ５、Ｃ、Ｃ１、Ｃ２、Ｃ３、Ｃ４、Ｄ、Ｄ１、Ｄ２
    、Ｄ３、Ｄ４、Ｄ５、Ｄ６、Ｄ７、Ｄ８、Ｅ、Ｅ１、Ｆ、Ｆ１、Ｆ２、Ｆ３部
    分之土地返還上訴人，(二)被上訴人乙○○將坐落系爭土地上，如原判決附圖所示
    之Ｂ、Ｂ３、Ｂ５部分，面積一百八十九平方公尺一樓磚造房屋及原判決附圖所
    示之Ｂ１、Ｂ２、Ｂ４部分面積分別為四十七平方公分、十四平方公分、十一平
    方公分之空地、雨遮圍牆全部拆除，將Ｂ、Ｂ１、Ｂ２、Ｂ３、Ｂ４、Ｂ５土地
    返還上訴人，(三)被上訴人丙○○○、戊○○、己○○、丁○○自上開建物遷出。
    並依不當得利之法律關係，請求被上訴人乙○○給付上訴人三十一萬九千四百零
    八元及自九十年五月九日言詞辯論狀繕本送達翌日，即九十年五月十八日起至清
    償日止按週年利率百分之五計算之利息，暨自八十九年十月十五日起至返還系爭
    土地之日止按月給付上訴人六千二百七十七元之部分，即屬應予准許，逾此部分
    之請求，即屬不應准許。從而，原審就上開應予准許之部分，所為上訴人敗訴之
    判決，自有未洽。上訴論旨，指摘原判決此部分不當，求予廢棄改判，為有理由
    。至原審就不應准許之部分，所為上訴人敗訴之判決，核無違誤。上訴論旨，猶
    執陳詞，指摘原審此部分判決不當，求予廢棄改判，為無理由。又上訴人就其勝
    訴部分，既陳明願供擔保，以代釋明，聲請宣告假執行，經核與規定相符，爰分
    別酌定相當之金額准許。至其敗訴部分，所為假執行之聲請，與規定不合，應併
    予駁回。
七、至兩造其餘之攻擊或防禦方法及未經援用證據，經本院斟酌後，認為均不足以影
    響本判決之結果，自無逐一詳予論駁之必要，併此敘明。
八、據上論結，本件上訴為一部有理由，一部無理由，爰判決如主文。
中　　　華　　　民　　　國　　九十三　　年　　　三　　　月　　　十六　　日
                              臺灣高等法院民事第四庭
                                        審判長法  官　林  敬  修
                                              法  官　劉  勝  吉
                                              法  官　劉  清  景
正本係照原本作成。
如不服本判決，應於收受送達後二十日內向本院提出上訴書狀，其未表明上訴理由者
，應於提出上訴後二十日內向本院補提理由書狀（均須按他造當事人之人數附繕本）
上訴時應提出委任律師或具有律師資格之人之委任狀；委任有律師資格者，另應附具
律師資格證書及釋明委任人與受任人有民事訴訟法第四百六十六條之一第一項但書或
第二項（詳附註）所定關係之釋明文書影本。
中　　　華　　　民　　　國　　九十三　　年　　　三　　　月　　　十七　　日
　　　　　　　　　　　　　　　　　　　　　　　書記官  黃  千  鶴
附註：
民事訴訟法第四百六十六條之一（第一項、第二項）：
對於第二審判決上訴，上訴人應委任律師為訴訟代理人。但上訴人或其他法定代理人
具有律師資格者，不在此限。
上訴人之配偶、三親等內之血親、二親等內之姻親，或上訴人為法人、中央或地方機
關時，其所屬專任人員具有律師資格並經法院認為適當者，亦得為第三審訴訟代理人
。
